【裁判字號】    97,上訴,51
【裁判日期】    970630
【裁判案由】    違反槍砲彈藥刀械管制條例
【裁判全文】
臺灣高等法院刑事判決                  97年度上訴字第51號
上  訴  人  臺灣士林地方法院檢察署檢察官
被      告  甲○○
指定辯護人  黃俊六律師
上列上訴人，因被告違反槍砲彈藥刀械管制條例案件，不服臺灣
士林地方法院九十六年度訴字第五六號，中華民國九十六年十月
十二日第一審判決（起訴案號：臺灣士林地方法院檢察署九十五
年度偵字第一一二八五號），提起上訴，本院判決如下：
    主  文
上訴駁回。
    理  由
一、公訴意旨略以：被告甲○○與郭耀輝（已歿）係舊識，雙方
    有債務糾紛。民國九十五年八月二十五日凌晨四時許，被告
    甲○○攜帶仿ＢＥＲＥＴＴＡ廠８４型半自動手槍製造，可
    發射子彈具殺傷力之改造手槍一枝，內裝有具殺傷力之土造
    子彈七顆，前往臺北市○○區○○路二四五巷五號郭耀輝住
    處要債，郭耀輝聞訊下樓後，即持球棒將被告甲○○之手槍
    打落地上，被告甲○○隨即駕駛車號ＥＹ－１５５６號自用
    小客車離開現場，郭耀輝女兒乙○○即將手槍拾起（內有子
    彈七顆）並交由警方處理，因認被告涉有槍砲彈藥刀械管制
    條例第八條第四項、第十二條第四項之未經許可持有槍、彈
    罪嫌云云。
二、公訴人認被告甲○○涉有前揭未經許可持有槍枝、子彈罪嫌
    ，無非以證人乙○○、丙○○及郭耀輝等人之指述，並輔以
    內政部警政署刑事警察局槍彈鑑定書、證人丙○○之報案通
    話譯文，及現場照片二幀，為其主要之論據。
三、上開公訴人所舉之證據，被告及其辯護人就證人乙○○、丙○○及郭耀輝在警詢中之證詞，主張為審判外之陳述，無證
    據能力（見本院卷第二十八頁），其餘部分則不爭執（原爭
    執證人丙○○、乙○○於九十五年十一月二十一日之偵查筆
    錄，嗣不爭執，見本院卷第二十八頁、第三十三頁），本院
    認定如下：
  (一)按被告以外之人於審判外之言詞或書面陳述，除法律有規定
    者外，不得作為證據；又被告以外之人於審判外之陳述，雖
    不符合同法第一百五十九條之一至第一百五十九條之四之規
    定，但經當事人於審判程序同意作為證據，法院審酌該言詞
    陳述或書面陳述作成時之情況，認為適當者，亦得為證據。
    當事人、代理人或辯護人於法院調查證據時，知有第一百五
    十九條第一項不得為證據之情形，而未於言詞辯論終結前聲
    明異議者，視為有前項之同意，刑事訴訟法第一百五十九條
    第一項及第一百五十九條之五分別定有明文。查：本判決所
    引用之各該被告以外之人於審判外之陳述（包含書面陳述）
    ，雖屬傳聞證據，除證人乙○○、丙○○及郭耀輝在警詢中
    之證詞外，當事人於本院準備程序及審判期日中，均表示同
    意作為證據方法而不予爭執，且迄至言詞辯論終結前亦未再
    聲明異議，本院審酌上開證據資料製作時之情況，尚無違法
    不當及證明力明顯過低之瑕疵，亦認為以之作為證據應屬適
    當，故揆諸前開規定，爰逕依刑事訴訟法第一百五十九條之
    五規定，認前揭證據資料均有證據能力，先予敘明。
  (二)次按被告以外之人於審判外之言詞或書面陳述，除法律有規
    定者外，不得作為證據，刑事訴訟法第一百五十九條第一項
    定有明文。經查，證人乙○○及丙○○於警詢時所為陳述，
    既屬審判外陳述，為傳聞證據，被告及辯護人亦爭執其證據
    能力，且查無渠等於警詢所為之陳述具有較可信之特別情況
    ，是渠等於警詢中所為之陳述，不得作為本案之證據。至其
    二人在偵查中及審理中之供述，業經具結並交互詰問，業已
    保護被告在訴訟法上之權益，自有證據能力。
  (三)再按被告以外之人於審判中有死亡之情形，其於檢察事務官
    、司法警察官或司法警察調查中所為之陳述，經證明具有可
    信之特別情況，且為證明犯罪事實之存否所必要者，得為證
    據，刑事訴訟法第一百五十九條之三雖定有明文。經查，本
    件證人郭耀輝於警詢後，已於九十五年八月三十日死亡等情
    ，有臺灣士林地方法院檢察署相驗屍體證明書一份在卷可查
    （見偵卷第三十二頁），且證人郭耀輝係就被告有無持扣案
    之槍、彈至其住處等情接受司法警察調查，其陳述為認定被
    告有無犯罪之必要，依刑事訴訟法第一百五十九條之三第一
    款，證人郭耀輝在警詢中之證詞，應有證據能力，得於合議
    庭中提出調查，令被告辯論（原審對此部分認無證據能力，
    本院不從之）。然證人郭耀輝與被告前已有債務紛爭，復於
    案發當日凌晨四時許，與被告發生肢體爭執後，卻遲於同日
    下午三許始接受司法警察調查，且與證人丙○○、乙○○之
    證詞相互勾稽，仍有疑點，故其證詞之證明力如何，能否達
    證明被告犯罪之程度，仍待調查審認，尤以被告無法對之行
    使對質詰問之權利，其證明力之認定，更應從嚴。
四、按犯罪事實應依證據認定之，無證據不得認定犯罪事實；又
    不能證明被告犯罪者，應諭知無罪之判決，刑事訴訟法第一
    百五十四條第二項、第三百零一條第一項分別定有明文。而
    認定不利於被告之事實，需依積極證據，茍積極證據不足為
    不利被告事實之認定時，即應為有利於被告之認定，更不必
    有何有利之證據，最高法院三十年上字第八一六號判例可資
    參照。又刑事訴訟上證明之資料，無論為直接證據或間接證
    據，均須達於通常一般之人均不致有所懷疑，而得確信其真
    實之程度，始得據為有罪之認定，若其關於被告是否犯罪之
    證明未能達此程度，而有合理之懷疑存在，致使無從形成有
    罪之確信，根據「罪證有疑，利於被告」之證據法則，即不
    得據為不利之認定，最高法院七十六年臺上字第四九八六號
    著有判例，可為參照。訊據被告甲○○固坦承於九十五年八
    月二十五凌晨四時許，前往上址郭耀輝住處討債，並發生衝
    突之事實不諱，但堅決否認被訴持有槍枝、子彈之犯行，辯
    稱：伊係空手前去找證人郭耀輝要債，證人郭耀輝在二樓陽
    台對伊說「有什麼事情明天再講」，伊拒絕後，證人郭耀輝
    即衝下樓拿球棒攻擊伊之頭、手部位，伊逃跑時證人郭耀輝
    仍在後追打，待伊逃至車上離去始罷手，不知何以事後會有
    槍、彈遺留在該處等語。
五、經查：
  (一)被告甲○○自警詢時起迄偵審中，均堅詞否認曾持扣案之槍
    枝、子彈尋釁之行為，則本案已乏被告之自白。又被告甲○○與證人郭耀輝之間有債務糾紛，於九十五年八月二十五日
    凌晨四時許，被告甲○○前往臺北市○○區○○路二四五巷
    五號郭耀輝住處要債，雙方發生衝突，嗣後警方前往現場時
    ，由證人乙○○交出槍枝、子彈予警方查扣之事實，業據被
    告甲○○供承在卷，核與證人郭耀輝、乙○○證述此部分之
    情節相符，並有仿ＢＥＲＥＴＴＡ廠８４型半自動手槍製造
    之改造手槍一枝（內含七顆子彈）扣案可供佐證，此部分事
    實自堪採信。
  (二)又證人郭耀輝於警詢中證稱：九十五年八月二十五日凌晨四
    時許，綽號「順吉」之友人前往伊住處樓下，拿一把手槍揮
    舞，伊見狀後即持球棍下樓，被告要求伊將球棍放下，伊不
    願意，並持槍朝伊射擊，但未擊發，伊即以球棒攻擊「順吉
    」之頭、手部位，並將收槍打落地上，「順吉」即逃離現場
    云云（見偵卷第三、四頁）。是依證人郭耀輝之證詞，被告
    持槍射擊之時間，係「二人對峙」時，且係「朝郭耀輝」射
    擊，但並未「擊發」，亦未提及丙○○、乙○○二人是否在
    場及相關位置。惟持有槍彈，於相當距離外即可傷人，甚至
    危害生命，一般人避之唯恐不及，甚至報案後留待屋內等候
    警方前來處理；而本案證人郭耀輝見被告持槍對其揮舞，竟
    仍下樓近距離與之對峙，甚至持棍棒攻擊被告，造成被告頭
    部六ｘ二公分腫脹，右拇指三ｘ二公分瘀腫，左前臂二ｘ０
    ．八公分擦傷，及背部六ｘ二公分瘀腫之傷害，此有台北市
    立聯合醫院忠孝院區驗傷診斷證明書一紙可證（見偵卷第二
    十九頁），則證人郭耀輝無視槍彈之危險，異於常人之勇猛
    表現，對照證人郭耀輝與被告前已有債務紛爭，復於案發當
    日凌晨四時許，與被告發生肢體爭執，卻遲於同日下午三許
    始接受司法警察調查，其所為證詞與下列證人丙○○、乙○○所證有齟齬之處（詳下述），其真實性如何，殊堪懷疑，
    自不能憑此有瑕疵之證詞，為認定被告犯罪之依據。
  (三)證人即郭耀輝之妻丙○○及女兒乙○○，於偵查時及原審審
    理中雖均證稱：在渠等住處二樓陽台，看見被告甲○○拿槍
    等情在卷；而證人丙○○更於原審審理中證稱：在陽台處有
    「聽到」被告開槍擊發之槍聲等語（見偵卷第四十四頁、原
    審卷第九十一、九十二、九十六、九十九頁）。然查：
  1.證人丙○○係在睡夢中因被告按電鈴之故，始叫醒亦在睡夢
    中之證人郭耀輝，並即至住處陽台等情，業經證人丙○○於
    原審審理時證述甚詳（見原審卷第九十一頁），則證人丙○○既係自睡夢中突然被電鈴聲吵醒，其是否能清楚見聞深夜
    中在一樓處之被告手中是否持槍，即有可疑。
  2.雖證人乙○○於審理時亦稱：當時證人郭耀輝、丙○○均在
    陽台，其較晚出來而站立在證人郭耀輝側後方，並趴在該處
    側看樓下之被告，被告是手舉起來（按：指槍枝）往二樓陽
    台處等情（見原審卷第一０一頁、第一０五頁上方）；然此
    與證人郭耀輝所證不符；而證人丙○○於原審審理時卻稱：
    證人郭耀輝要衝下去那剎間，證人乙○○才出來、被告拿槍
    對著證人郭耀輝時，證人乙○○並沒有看到等語（見原審卷
    第九十五頁）；則證人乙○○究竟有無於陽台處看見被告持
    槍等節，即與證人丙○○、郭耀輝所述不同，其證述是否可
    採，尚非無疑。
  3.雖證人丙○○於原審審理時多次證稱：在二樓陽台時，有看
    到被告往其二樓住處開槍，而且有槍聲等情，且「（指槍聲
    ）鄰居應該都有聽到，因為隔日都有問我」等語（見原審卷
    第九十二頁）。然證人乙○○於原審審理時卻係證稱：沒有
    聽到槍聲等語（見原審卷第一００、一０五頁）。若被告確
    持槍至證人郭耀輝住處樓下，並且對二樓住處開槍，而產生
    槍聲，且該槍響鄰居均可聽聞，並於隔日詢問證人丙○○發
    生何事等情屬實，則何以在屋內之乙○○卻未聽見槍響？況
    此亦與證人郭耀輝所證：在下樓與被告對峙時，被告朝伊開
    槍，槍枝未擊發之證詞不符；又證人即到場處理之員警王文
    吉於原審審理時亦證稱：「（在現場有無檢視槍枝情況？）
    有，我判斷槍枝沒有擊發」等語（見原審卷第一一二頁）。
    證人王文吉為現職員警，對於槍枝具有專業熟悉之程度，其
    對於扣案槍枝既已證述於案發當時並無擊發之情，自有專業
    之可信。則被告甲○○是否有如證人丙○○所證述持槍至住
    處，並對證人郭耀輝住處開槍等情，即多有可疑。
  4.再證人丙○○於原審審理時證稱：係先聽到槍聲才報警等語
    （見原審卷第九十七頁），但依上述證人郭耀輝、王文吉之
    證詞，槍枝並未擊發；再依檢察官於審理時所提出之證人丙○○之報案通話譯文（見原審卷第五十六頁）觀之，證人丙○○於報警時係稱：「你快來，有一個人拿不知道什麼東西
    ，好像是槍來我們家在按電鈴，在鬧，快點」等語，證人丙○○既先目擊被告持槍比向其住處二樓陽台處，復又聽聞被
    告開槍之槍響，始至屋內報案，則何以於報案時未能明確告
    知受理員警該在鬧之人有持槍並已擊發？而以懷疑之語告知
    受理員警「好像是槍」？況被告甲○○亦自承當日到樓下後
    ，有持行動電話要打給證人郭耀輝等情（見原審卷第一四九
    頁），證人丙○○或有可能因此而誤認被告所持之行動電話
    為槍枝，是該報案通話譯文，尚不足認定被告有持扣案槍彈
    至證人郭耀輝住處之情。
  (四)雖證人乙○○於偵查時及原審審理中均證稱：有隨證人郭耀
    輝下樓，並且看見證人郭耀輝以球棒將被告所持有之槍枝打
    掉，隨後由其將掉落在地上之槍、彈拾起等情（見偵卷第四
    十一頁、原審卷第九十九頁），然查：
  1.對於槍枝掉落在地上後撿起之情，證人丙○○於原審審理時
    證稱：證人乙○○還沒撿起來的時候，就看到槍在地上；有
    看見證人乙○○裝槍的時候等語（見原審卷第九十四頁）。
    但證人乙○○於原審審理時卻係證稱：「（丙○○下樓的時
    間點？）我將槍枝拿到二樓的盒子裝好，我又趕快下去，然
    後警察來的時候，丙○○才下來，他不知道我槍枝怎麼放的
    ，我拿槍到二樓的時候也沒有碰到丙○○，因為我把槍枝放
    在我二樓的房間的盒子裡面」等語（見原審卷第一０六頁中
    段）、「（丙○○到底有沒無看見你撿槍的過程？）沒有」
    （見原審卷第一０九至一一０頁）。證人丙○○及乙○○對
    於證人丙○○有無見聞證人乙○○撿槍等節，差異甚大，渠
    等證述是否可信，即有可疑。
  2.另關於證人乙○○如何裝置該槍彈之情，證人丙○○多次證
    稱：有看見乙○○將槍撿起來放在塑膠袋裡面等語（見原審
    卷第九十二、九十四、一０七、一０八、一０九頁）。然證
    人乙○○於原審審理時亦多次證稱：「我父親（即證人郭耀
    輝）要我趕快撿起來，我就直接用手去撿，然後放在客廳的
    盒子內」、「……，但是我是把槍直接拿到樓上，用盒子裝
    」等語（見原審卷第一００、一０二頁下方）、「……，我
    把槍枝放在我二樓的房間的盒子裡面」等語（見原審卷第一
    ０六頁）。證人丙○○及乙○○對於證人丙○○是否有看見
    證人乙○○撿槍等情，其證述不一，已如前述，而證人二人
    對於證人乙○○將槍枝撿起後究置入塑膠袋內，或撿起後至
    二樓放入盒子此節，證述大相逕庭。而塑膠袋與盒子此二項
    物品，無論外觀、材質、功用均不相同，以證人丙○○及乙○○年紀、知識，當無混淆之疑，況渠等於審理時均證稱視
    力良好，沒有近視之情（見原審卷第九十四頁、第一０四頁
    ），且渠等均稱能自其二樓住處看見在一樓處之被告有持槍
    ，則當時之天色、燈光等客觀環境，亦無使證人二人有錯認
    塑膠袋或盒子之可能，則何以渠等之證述有如此之差異，即
    啟人疑竇。是其不利被告之證述是否可採，即非無疑。
  3.再對於交槍與證人王文吉乙節，證人丙○○證稱：「（乙○○將槍枝放在塑膠袋裡面後如何處理？）後來警察就來了，
    因為我們都站在樓下，過沒有多久警察就來了，就將槍枝交
    給警察」、「（期間槍枝是何人拿著？）放在我們樓下一樓
    旁邊，但是我不是很注意槍枝的位置」等語（見本院卷第一
    ０八頁），而證人乙○○則證稱：「我從盒子中將槍枝取出
    交給警察」等語（見原審卷第一０三頁）、「（你拿槍給警
    察，丙○○有無看到？）應該有」等語（見原審卷第一０六
    頁）。另證人王文吉於審理時則證稱：「（到達現場，現場
    情況？）現場有報案人一家人，他們表示有人來鬧事，當時
    他們表情驚恐，報案人郭耀輝叫他們家人從樓上拿下一把用
    塑膠袋裝著的槍枝，至於何人拿下來我不清楚」等語（見原
    審卷第一一一頁）、「（問到達現場你有無看到那把槍？何
    人拿那把槍交付給你？）我到現場沒有看到那把槍，我到現
    場時郭耀輝還在追嫌疑人，證人兩位當時都不在現場」、「
    （槍枝哪裡來的？）我問郭耀輝瞭解情況一陣子後，郭耀輝
    向我表示剛才打落的槍枝，撿起來放在樓上，郭耀輝就要他
    的家人去將剛才撿起來的槍拿下來」、「（有無看到槍枝從
    樓上拿下來？）有的，槍枝由乙○○拿下來的」等語（見原
    審卷第一一四至一一五頁）。綜合上述三位證人之證詞觀之
    ，證人丙○○係稱：證人乙○○在一樓處將裝有槍彈之塑膠
    袋交予證人王文吉；證人乙○○則稱：係自二樓住處盒子內
    將槍彈交予證人王文吉，而證人王文吉卻稱：係證人乙○○
    自二樓住處下樓，並交予將裝有槍彈之塑膠袋，證人間對於
    如何將槍彈交予員警乙節，供述完全不一，是否可信，殊值
    懷疑。
  4.綜上，證人丙○○及乙○○對於有在二樓陽台處看見被告持
    槍，且被告有持槍比向二樓住處之動作，而證人郭耀輝亦有
    將被告所持之槍枝以棍棒打落至地上，其後並由證人乙○○
    將該槍彈撿起交予證人王文吉等節，證述雖大致相同。然槍
    枝係屬具有殺傷力之違禁物，若扣下扳機，隨時可能立即產
    生生命威脅之極大危險，若被告果如渠等證述於深夜時分持
    槍枝至其住處，而該槍枝又因證人郭耀輝打落而掉於地上，
    則渠等對於該槍枝由何人撿起、撿起後置於何處、又如何交
    予員警等節，必有注意，且記憶應可清晰，而無誤認之虞，
    則何以證人丙○○及乙○○僅對於被告持有槍枝之情，證述
    一致，卻對於該槍、彈於脫離被告持有後之如何撿起、裝置
    及交予員警之過程，證述完全不一，則渠等前開關於被告有
    持槍至其住處，並因證人郭耀輝持棍棒將槍打落後由證人乙○○拾起此等不利被告之證述，既有瑕疵，而無從採信。
  5.又扣案之槍、彈，經送請內政部警政署刑事警察局鑑定結果
    ，認扣案之槍枝一支係仿ＢＥＲＥＴＴＡ廠８４行半自動手
    槍枝造之槍枝，換裝土造金屬槍管及土造金屬機槍而成之改
    造手槍，機械性能良好，可擊發適用子彈，認有殺傷力；另
    送鑑改造子彈七顆，認係土造子彈，具直徑約７．３ｍｍ金
    屬彈頭，採樣二顆試射，可擊發，認具殺傷力等情，有該局
    九十五年九月十一日刑鑑字第０９５０１３０９６２號槍彈
    鑑定書一份附於偵卷可佐（見偵卷第十八至二十頁）。然此
    僅能認定該扣案之槍、彈係屬具有殺傷力之手槍及子彈，尚
    無從證明係由被告持有該槍、彈。況原審依檢察官之聲請，
    將扣案槍、彈上所留之指紋及ＤＮＡ，送請內政部警政署刑
    事警察局鑑定與該局建檔之指紋資料，及被告唾液之ＤＮＡ
    是否相符。經鑑定後，認該手槍、子彈經以氰丙烯酸酯法化
    驗結果，其所顯現之指紋因紋線特徵點不足，而無法比對。
    而ＤＮＡ部分，經擦拭五顆未擊發子彈表面斑跡，經抽取Ｄ
    ＮＡ檢測，未檢出型別。而手槍表面斑跡及被告甲○○唾液
    之ＤＮＡ以ＳＴＲ型別檢測結果，可排除手槍表面斑跡ＤＮ
    Ａ來自被告甲○○之可能等情，此有內政部警政署刑事警察
    局九十六年五月二十日刑醫字第０９６００６５９９４號鑑
    驗書一份在卷可查（見本院卷第六十七頁）。是依上開科學
    驗證，亦無從證明被告曾持有該扣案槍、彈。
  6.又本院經得被告甲○○、證人丙○○、乙○○之同意，將渠
    三人送請法務部調查局進行測謊鑑定，其中被告甲○○、證
    乙○○經測試後，無法獲致明確生理反應圖形，證人丙○○
    則未前往受測，有該局九十七年五月一日調科參字第０９７
    ００１６９４７０號函可證，是仍查無被告甲○○持有槍、
    彈之證據。
六、綜上所述，公訴人所舉證人之諸多供述證據，彼此矛盾，未
    可盡信，而卷內非供述證據部分，亦不足以證明被告確有起
    訴書所指未經許可持有槍彈之犯行。此外，本院復查無其他
    積極證據足以認定被告有公訴人所指涉之犯行，不能證明被
    告犯罪，揆諸前開說明，自應對被告甲○○為無罪之判決。
    原審調查後同此認定，為被告甲○○無罪之諭知，並無違誤
    。雖原審對證人郭耀輝在警詢中之證詞有無證據能力之認定
    與本院不同，但其結果仍無二致，自無庸撤銷改判。公訴人
    提起上訴，以證人郭耀輝在警詢中之證詞應有證據能力，並
    執證人丙○○、乙○○有關不利被告甲○○之部分，指摘原
    判決認定事實不當。惟證人郭耀輝在警詢中之證詞固有證據
    能力，但與丙○○、乙○○所證相互勾稽後，仍不足以證明
    被告甲○○犯罪；而證人丙○○、乙○○二人之證詞，係經
    交互詰問後，呈現前後不一，且彼此矛盾之情形，證人亦未
    表示係婦女、年紀甚輕，未服兵役，對槍枝不懂等原因，始
    為前後不一之證詞，公訴人認證人之證詞前後矛盾不一，係
    因上開原因所致，顯係其主觀之臆測，仍難動搖本院無罪之
    心證，是其上訴並無理由，應駁回之。
據上論斷，應依刑事訴訟法第三百六十八條判決如主文。
本案經檢察官林炳雄到庭執行職務。
中    華    民    國    97    年    6     月    30    日
                  刑事第四庭  審判長法  官  沈宜生
                                    法  官  陳國文
                                    法  官  鄭水銓
以上正本證明與原本無異。
如不服本判決，應於收受送達後十日內向本院提出上訴書狀，其
未敘述上訴之理由者，並得於提起上訴後十日內向本院補提理由
書狀（均須按他造當事人之人數附繕本）。
                                    書記官  劉貞達
中    華    民    國    97    年    6     月    30    日


司法院資訊處製作；財團法人民間司法改革基金會備份。
